臺灣臺中地方法院民事判決　100年度家訴字第385號
原　　　告　林富川
被　　　告　佐志斌
訴訟代理人　佐蔡雪錦
上列當事人間請求確認婚姻關係存在事件，本院於民國一百年九
月二十七日言詞辯論終結，判決如下：
    主      文
確認原告與被告間之婚姻關係存在。
訴訟費用由被告負擔。
    事實及理由
壹、原告主張：兩造於民國九十二年二月二十六日結婚，嗣兩造
    於一百年六月二十日協議離婚，並已至戶政機關辦妥離婚登
    記。惟兩造簽署離婚協議書時，證人張少凡、張仁鐘均未在
    場親見親聞，故渠等均未親自見聞兩造協議離婚之經過，顯
    與民法第一千零五十條所謂「離婚證人」之規定不符。是該
    二證人於兩造協議離婚時，既不確知兩造有離婚之真意，甚
    至證人亦有可能未親自簽名於離婚協議書上，而由被告代為
    簽名，自難認已具備民法第一千零五十條規定協議離婚之法
    定要件，兩造所為之協議離婚應為無效，即兩造之婚姻關係
    現仍屬存在，爰提起本件訴訟等語。並聲明：如主文所示。
貳、被告辯以：兩造業已成年，並已辦完離婚登記，伊並不知道
    這樣的協議離婚是否無效。證人張仁鐘僅由伊轉述兩造要離
    婚的事，而離婚協議書是伊先簽名後，再交由證人張少凡簽
    名，當時原告尚未簽名等語。並聲明：原告之訴駁回。
參、得心證之理由：
一、(一)按確認法律關係之訴，非原告有即受確認判決之法律上利
    益者，不得提起之，民事訴訟法第二百四十七條第一項前段
    定有明文。所謂即受確認判決之法律上利益，係指因法律關
    係之存否不明確，致原告在私法上之地位有受侵害之危險，
    而此項危險得以對於被告之確認判決除去之者而言，故確認
    法律關係成立或不成立之訴，倘具備前開要件，即得謂有即
    受確認判決之法律上利益，最高法院四十二年台上字第一０
    三一號著有判例。(二)本件原告主張：兩造間之離婚，雖已簽
    署離婚協議書，並向戶政機關為離婚之登記，惟因欠缺法定
    方式，協議離婚應屬無效，而被告則認為兩造之婚姻關係已
    因辦理離婚登記，應無婚姻關係存在。既然兩造就婚姻關係
    是否存在，而有所爭執，足見兩造間之婚姻關係存否即有不
    明確，將導致原告在私法上，是否為被告配偶之地位有受侵
    害之危險，自有受確認判決之法律上利益，原告自得提起本
    件確認之訴，合先敘明。
二、按兩願離婚，應以書面為之，有二人以上證人之簽名並應向
    戶政機關為離婚之登記，民法第一千零五十條定有明文。次
    按民法第一千零五十條所謂二人以上證人之簽名，固不限於
    作成離婚證書時為之，亦不限於協議離婚時在場之人，始得
    為證人，然究難謂非親見或親聞雙方當事人確有離婚真意之
    人，亦得為證人，業據最高法院著有六十八年台上字第三七
    九二號判例。另證人在兩願離婚之證書上簽名，固無須於該
    證書作成時同時為之（本院四十二年台上字第一○○一號判
    例）。惟既稱證人，自須對於離婚之協議在場聞見，或知悉
    當事人間有離婚之協議，始足當之。如配偶之一方持協議離
    婚書向證人請求簽名時，他方尚未表示同意離婚，證人自不
    知他方之意思，即不能證明雙方已有離婚之協議。是證人縱
    已簽名，仍不能謂已備法定要件而生離婚之效力（最高法院
    六十九年度第十次民事庭會議決議(二)參照）。
三、查：(一)原告主張：兩造雖於一百年六月二十日簽署離婚協議
    書，並向戶政機關為協議離婚之登記。然因離婚協議書上之
    證人張少凡、張仁鐘並未在場親自見聞，亦未知悉兩造已有
    離婚之真意，不能謂已符合協議離婚之法定要件之事實，業
    據原告提出離婚協議書、戶籍謄本為證。(二)被告固以前詞置
    辯，惟證人張少凡於本院一百年九月二十七日審理時，結稱
    ：「離婚協議書上之姓名是由我親簽，但是被告拿到我家給
    我簽名的，我簽名時，兩造僅有一造簽名，並未全部簽名。
    原告並未告知我兩造要離婚之事，而係僅由被告告知我而已
    。」等語。另證人張仁鐘於本院同日審理時，結稱：「離婚
    協議書上之姓名不是由我親簽，是被告打電話給我，說兩造
    要離婚，我告訴被告，如果法律許可的話，被告可以代簽我
    的姓名。但原告從來沒有跟我提過兩造要離婚的事，只有被
    告告訴過我而已。」等語。顯見上開二位證人於兩造簽立離
    婚協議書時並未在場，且離婚協議書上之證人張仁鐘之簽名
    ，並非由證人張仁鐘所親簽，而由被告所代為簽名，另該二
    位證人並無親自見聞兩造之協議離婚，僅由被告片面告知兩
    造要協議離婚之事宜，而未能親自確認兩造有協議離婚之真
    意。準此，應堪認原告之主張為真實。(三)揆諸上開說明，該
    二名證人既未親見或親聞兩造間確有協議離婚之真意，自無
    從擔任本件兩造協議離婚之證人，應認兩造上開協議離婚因
    欠缺法定方式，而屬無效。從而，兩造上開協議離婚既未發
    生法律效力，則原告請求確認兩造婚姻關係存在，為有理由
    ，應予准許。
肆、訴訟費用負擔之依據：民事訴訟法第七十八條。
中    華    民    國   100    年    10    月    11    日
                  家事法庭      法  官  唐敏寶
以上正本係照原本作成。
如對本判決上訴，須於判決送達後二十日之不變期間內，向本院
提出上訴狀。
如委任律師提起上訴者，應一併繳納上訴審裁判費。
中    華    民    國   100    年    10    月    11    日
                                書記官  丁文宏